臺北高等行政法院判決　　　　　　　　　　　　　　九十一年度訴字第五三四三號
　　　　　　　　　　　　　　　.
　　原告兼左二
　　原告共同
　　訴訟代理人　甲○○
　　輔　佐　人　戊○○
　　原　　　告　乙○○
　　兼右二原告
　　共　　　同
　　訴訟代理人　丙○○○
　　　　　　　　送達代收人　丁.
　　被　　　告　內政部
　　代　表　人　余政憲部長）.
　　訴訟代理人　庚○○
　　　　　　　　辛○○
　　　　　　　　己○○
右當事人間因農保事件，原告不服行政院中華民國九十一年十月二十八日院臺訴字第
○九一○○八九二七○號訴願決定，提起行政訴訟。本院判決如左：
　　主  文
原告之訴駁回。
訴訟費用由原告連帶負擔。
　　事  實
一、事實概要：原告之被繼承人楊世君生前以南投縣仁愛鄉農會為投保單位，參加農
    民健康保險為被保險人。被保險人於民國（下同）九十年九月二十四日以罹患
    胰臟癌併肝臟轉移經審定成殘，向保險人即勞工保險局申請殘廢給付。案經保險
    人以九十年十月四日九十保受字第六○六二八五六號函復（下稱原處分）以依行
    政院退除役官兵輔導委員會台中榮民總醫院（下稱臺中榮民總醫院）出具之殘廢
    診斷書記載被保險人於九十年八月二十五日因前開病症住院診療，現仍住院中，
    症狀尚未固定，所請殘廢給付應不予給付。被保險人旋於九十年十月十一日死亡
    。原告丙○○○不服，向農民健康保險監理委員會申請審議，經該會以九十一年
    七月五日農監審字第七三九四號審定書審定駁回，原告丙○○○仍不服，提起訴
    願，嗣經行政院訴願決定駁回，原告遂提起本件行政訴訟。
二、兩造聲明：
　(一)原告於言詞辯論期日未到場，依其於準備程序之聲明求為判決：
    1.訴願決定、爭議審定及原處分均撤銷。
　　2.被告應作成給付原告新台幣（下同）四十萬八千元之行政處分，並自九十年九
　　　月二十四日起至給付之日止，按週年利率百分之五計付遲延利息。
　　3.訴訟費用由被告負擔。
　(二)被告聲明求為判決：
　　1.原告之訴駁回。
　　2.訴訟費用由原告負擔。
三、兩造之爭點：
    農民健康保險條例第三十六條第一項所稱之治療終止意義為何？本件被保險人是
    否合於治療終止之要件？
　(一)原告主張之理由：
　　1.依據農民健康保險條例第三十六條規定：「被保險人因遭受傷害或罹患疾病，
　　　經治療終止後，如身體遺存障害，適合殘廢給付標準表規定之項目，並經保險
　　　人自設或特約醫療機構診斷為永久殘廢者，得按其當月投保金額，依同表規定
　　　之殘廢等級及給付標準，一次請領殘廢補助費。被保險人因遭受傷害或罹患疾
　　　病，經治療一年以上尚未痊癒，如身體遺存障害，適合殘廢給付標準表規定之
　　　項目，並經保險人自設或特約醫療機構診斷為永不能復原者，得比照前項規定
　　　辦理」。同條例施行細則第六十二條規定：「本條例第三十六條第一項所稱治
　　　療終止，係指被保險人罹患之傷病，經治療終止後，症狀固定，再行治療仍不
　　　能期待其治療效果之狀態而言」。
　　2.查被保險人於九十年八月二因腹痛急診，八月二十五日轉病房，經診斷為胰臟
      癌合併大腸及腹膜侵犯及肝臟轉移，繼續治療至九十年九月六日止，並經台中
      榮民總醫院認治療已終止，是繼續治療仍不能期待其療效，雖仍在住院治療中
      是僅維持生命所必須之治療而已，並經診斷為永久殘廢者，其出具診斷書，記
      載殘廢部位為胰臟。且殘廢詳況欄記載：患者攝食狀態：需人餵食，臥床狀態
      ：常需臥床，勞動能力：無法從事任何工作、大小便情形：需人扶助，沐浴更
      衣：需人扶助，行動能力：需他人操控輪椅代步等，已符合殘廢給付標準表第
      四十四項第一等級給付一二○○日標準，此有台中榮民總醫院所出具之殘廢診
      斷書可佐。保險人對殘廢情況無為爭執，僅就醫治療經過欄記載略以：「：：
      ：目前仍住院治療中」一詞未予探究，推認被保險人之病況「治療未終止，症
      狀未固定」，所請殘廢給付，依法不符，否准給付。
    ３蓋「治療終止」應指實質治療效果終止而非形式上有否再行追蹤診療為之判斷
      ，更非治療終止就不能再繼續治療，或再行治療即非治療終止，益見保險人至
　　　九十年九月六日雖仍住院治療中，是僅延續生命之維持所必須之治療行為而已
　　　，而非具有療效性之治療，實屬「治療終止」，故被保險人至死亡前雖仍住院
      治療中並非謂治療未終止，是以被告未慮及其實質上醫療效果，於法不合。此
      有鈞院八十九年度訴字第九三九號及最高行政法院九十一年度判字第一八四五
      號判決有相同見解可資參照。是以保險人於認事本就有誤，其核定何能正確，
      被保險人所請殘廢給付，核定不予給付，豈能令原告信服，遂申請爭議事項審
      議，該會非但不為更正，更棄農民健康保險條例第三十六條第一項「治療終止
      」之適用，遽同條例同條第二項之「治療一年以上：：：得比照辦理」規定，
      指被保險人之病灶症狀應適用本項規定，限制被保險人權益，依法無據。蓋本
      條例三十六條第一項並未排除何種病灶症狀之適用，該會自行對被保險人作不
      利益限制解釋，遽以駁回原告審議申請，顯然違法，有撤銷其審定之理由。
　　４本件原告所舉之農民健康保險被保險人李王招女（Ｚ000000000）及黃玉順（Ｚ0
      00000000）病灶症狀完全相同，執以為據論，應無不妥，被告對個案顯有選擇
      性之恣意處分違法性行為，亦違反行政程序法第九條、第三十六條、第四十三
      條，按「行政行為時，對當事人有利不利事項一律注意。」規定，亦有撤銷訴
      願決定之事由。
    5.據上論結，被保險人已符合農民健康保險條例第三十六條第一項「治療終止」
      （即療效終止），及同條例施行細則第六十二條「症狀固定」規定之要件已如
      前敘，原告僅得信賴醫師判斷結果，並為之出具診斷書，於殘廢診斷書詳況欄
      記載：「攝取狀態：需人餵食、臥床狀態：常需臥床、勞動能力：無法從事任
      何工作、大小便情形：需人扶助、沐浴更衣：需人扶助、行動能力：需他人操
      控輪椅代步」等等情形，顯與植物人一般，應已符合農民健康保險條例第三十
      六條附表（殘廢給付標準表）第四十四項第一等級，給付一、二○○日標準。
　(二)被告主張之理由：
　　1.依據農民健康保險條例第三十六條規定：「被保險人因遭受傷害或罹患疾病，
　　　經治療終止後，如身體遺存障害，適合殘廢給付標準表規定之項目，並經保險
　　　人自設或特約醫療機構診斷為永久殘廢者，得按其當月投保金額，依同表規定
　　　之殘廢等級及給付標準，一次請領殘廢補助費。被保險人因遭受傷害或罹患疾
　　　病，經治療一年以上尚未痊癒，如身體遺存障害，適合殘廢給付標準表規定之
　　　項目，並經保險人自設或特約醫療機構診斷為永不能復原者，得比照前項規定
　　　辦理」。同條例施行細則第六十二條規定：「本條例第三十六條第一項所稱治
　　　療終止，係指被保險人罹患之傷病，經治療終止後，症狀固定，再行治療仍不
　　　能期待其治療效果之狀態而言」。
　　2.本件依台中榮民總醫院九十年九月六日出具之殘廢診斷書載：「楊世君先生於
      九十年八月二十三日因腹痛至該院急診（初診），八月二十五日轉病房，經診
      斷為胰臟癌合併大腸及腹膜侵犯及肝臟轉移，目前仍住院治療中，自九十年八
      月二十五日至九十年九月六日住院十二天，殘廢部位為胰臟，治療終止診斷殘
      廢日期為九十年九月六日。」據此，楊世君於開具殘廢診斷書時仍住院治療中
      ，故其症狀尚未固定，治療尚未終止，不符合上開農民健康保險條例第三十六
      條第一項規定，且其未能提供治療記錄俾資證明因上症已治療一年以上，亦與
      上開農民健康保險條例第三十六條第二項規定不符，保險人爰核定所請殘廢給
      付不予給付。又被保險人於開具殘廢診斷書後僅一個月餘即因病情惡化而致死
      亡（九十年十月十一日死亡），顯其症狀持續惡化中，難謂其症狀已固定，而
      可逕以殘廢認定，且楊世君自發病至死亡，均在住院治療中，顯無殘廢後之生
      活，揆諸農民健康保險殘廢給付係在保障被保險人因傷、病致殘後致其勞動能
      力降低，導致收入減少或喪失，而予以生活上之補助，非填補被保險人因傷病
      所增加之一時性醫療費用支出，否則病重即認定殘廢，造成「殘」、「病」不
      分，殘廢給付之規定將形同虛設，且被保險人既已死亡，即無成殘後之生活需
      保障，自不符合發給殘廢給付之規定。至原告訴請遲延利息一節，查本件既不
      符合農民健康保險條例第三十六條之規定，依法自不得請領殘廢給付，當無遲
      延利息之問題。另原告所舉鈞院八十九年度訴字第九三九號及最高行政法院九
      十一年度判字第一八四五號判決乙節，惟查係為個案判決，僅對個案發生拘束
      力，無法援引比照。又原告主張被告對個案顯有選擇性之恣意處分違法性行為
      ，違反行政程序法第九條、第三十六條及第四十三條一節，惟查行政程序法與
      本案之案情無涉，併予敘明。
　　理  由
甲、程序方面：
一、按「被保險人或其受益人，於保險效力開始後，停止前發生保險事故者，得依本
    條例規定，請領保險給付。」農民健康保險條例第十六條定有明文。又按「繼承
    人自繼承開始時，除本法另有規定外，承受被繼承人財產上之一切權利、義務。
    但權利、義務專屬於被繼承人本身者，不在此限。」「繼承人有數人時，在分割
    遺產前，各繼承人對於遺產全部為公同共有。」「公同共有物之處分及權利之行
    使，應得全體公同共有人之同意。」民法第一千一百四十八條、第一千一百五十
    一條及第八百二十八條第二項亦分別定有明文。是被保險人於死亡前請領殘廢給
    付者，其請領殘廢給付之權利，既經其於死亡前行使，即已成為財產上之權利，
    依上開之規定，屬被保險人之遺產，得由全體被繼承人承受，且在分割遺產前，
    為各繼承人公同共有。是各繼承人如起訴請求，該為訴訟標的之法律關係對於各
    繼承人即原告一造有合一確定之必要，為固有必要共同訴訟。查本件被保險人楊
    世君於九十年九月二十四日申請農民健康保險殘廢給付，經保險人為否准之核定
    ，被保險人於九十年十月十一日死亡，查其並未指定受益人，則其保險給付請求
    權自係被保險人之遺產，在分割遺產前，為各繼承人公同共有，為訴訟標的之法
    律關係對於原告一造必須合一確定。是本件雖僅有原告丙○○○一人踐行行政訴
    訟前置程序，依上開之說明，應認其他原告亦已踐行之，本件原告之訴係屬合法
    ，合先敘明。
二、又本件原告經受合法通知，未於言詞辯論期日到場，核無行政訴訟法第二百十八
    條準用民事訴訟法第三百八十六條各款所列情形，爰併準用民事訴訟法第三百八
    十五條第一項前段規定，依被告之聲請，由其一造辯論而為判決。
乙、實體方面：
一、原告起訴主張：訴外人楊世君生前為農民健康保險被保險人，因罹患胰臟癌併肝
    臟轉移，於九十年九月六日由台中榮民總醫院掣給殘廢診斷書，認被保險人胰臟
    成殘，且有再行治療仍不能期待其治療效果，已符合請領殘廢給付之要件，乃向
    保險人提出申請，詎被告以被保險人治療未滿一年，症狀尚未固定為由否准之，
    嗣被保險人於九十年十月十一日死亡，由原告與子女共同繼承，為此提起本件訴
    訟，請求如聲明所示云云。
二、被告則以：本件被保險人係因胰臟癌併肝臟轉移，自九十年八月二十三日住台中
    榮民總醫院治療，該院九十年九月六日掣給之殘廢診斷書記載目前仍住院治療中
    ，被保險人嗣於九十年十月十一日旋即死亡，顯見其治療不足二個月，且係因病
    情持續惡化而死亡，症狀亦未固定，自難謂其已成殘等語置辯。
三、本件兩造不爭之訴外人楊世君生前為農民健康保險被保險人，因胰臟癌併肝臟轉
    移，自九十年八月二十三日起住院治療，至同年九月六日仍在高雄長庚醫院住院
    治療，九十年十月十一日死亡，原告係被保險人之繼承人等情，並有農民健康保
    險殘廢診斷書附於原處分卷可稽，堪信為真實。
四、按農民健康保險條例第三十六條規定：「被保險人因遭受傷害或罹患疾病，經治
    療終止後，如身體遺存障害，適合殘廢給付標準表規定之項目，並經保險人自設
    或特約醫療機構診斷為永久殘廢者，得按其當月投保金額，依同表規定之殘廢等
    級及給付標準，一次請領殘廢補助費。被保險人因遭受傷害或罹患疾病，經治療
    一年以上尚未痊癒，如身體遺存障害，適合殘廢給付標準表規定之項目，並經保
    險人自設或特約醫療機構診斷為永不能復原者，得比照前項規定辦理」是本件之
    爭執，首在於該條所稱之治療終止意義為何？茲論述如下：
  (一)按憲法第一百五十三條第一項明文規定：「國家為改良勞工及農民之生活，增進
    其生產技能，應制定保護勞工及農民之法律，實施保護勞工及農民之政策。」立
    法者依據此一憲法委託制定了農民健康保險條例以「維護農民健康，增進農民福
    利，促進農村安定」（同條例第一條）。然而立法者所制定之農民健康保險條例
    ，究應如何維護農民健康及增進農民福利？農民健康保險給付應有多少種態樣？
    此屬立法者立法裁量之範圍（只要不違反社會正義），立法者須衡量各種因素而
    為決定，其中包括保險費如何負擔、保險費率之多寡等諸多事項。
  (二)又按農民健康保險條例第二條規定：「農民健康保險 (以下簡稱本保險)之保險
    事故，分為生育、傷害、疾病、殘廢及死亡五種；並分別給與生育給付、醫療給
    付、殘廢給付及喪葬津貼。」承前說明，立法者經其裁量後，決定於農民健康保
    險制度為上開種類之給付。再按全民健康保險法第二條規定：「本保險於保險對
    象在保險有效期間，發生疾病、傷害、生育事故時，依本法規定給與保險給付。
    」第八條規定：「被保險人分為下列六類：：：：三第三類：(一)農會及水利會
    會員，或年滿十五歲以上實際從事農業工作者。：：：」是自全民健康保險制度
    實施後，立法者對於農民之遭遇普通傷病為以下之照顧：傷病之醫療給付部分由
    全民健康保險制度為之，被保險人如因此死亡，發給喪葬津貼（同條例第四十條
    ），以補助殯葬費之支出。至於殘廢給付，則係在保障被保險人因傷病而成殘後
    生活之所需；換言之，對於該等被保險人而言，係在填補其成殘後因農業勞動能
    力損失致經濟收入不足以維持其基本生活之用，亦即在維持其成殘後至死亡前之
    一定期間內基本生活所需。因此，殘廢給付之給付目的，係照顧被保險人在成殘
    後尚能如一般人繼續生活為前提，既非提供其作為繼續治療原來所患傷病之用，
    亦非補助其不能工作之損失，故而如被保險人於遭遇傷病後，尚未接受完整之治
    療，即於短期內死亡者，其間被保險人身體所呈現之不穩定的、惡化中的障害，
    即使適合殘廢給付標準表規定之項目，尚非殘廢給付制度所擬照顧之範圍。
  (三)再依農民健康保險條例第三十六條第一項：「：：經治療終止後，如身體遺存障
    害，：：：，並經：：診斷為永久殘廢者」之規定，對照同條第二項：「：：：
    經治療一年以上尚未痊癒，如身體遺存障害，：：：：，並經：：：診斷為永不
    能復原者，得比照前項規定辦理。」之規定更可見，如於持續之治療中，尚未痊
    癒者，立法者不認為此際有即須為殘廢給付之必要，僅於被保險人經治療一年以
    上仍未痊癒之情形，且經診斷為永不能復原者，始例外承認比照辦理，蓋此際被
    保險人須面對者係因身體未能復原，其農業勞動能力減損而致經濟收入不足，難
    以維生之長期狀態。
  (四)因此，農民健康保險條例施行細則第六十二條規定：「本條例第三十六條第一項
    所稱治療終止，指被保險人罹患之傷病，經治療後，症狀固定，再行治療仍不能
    期待其治療效果之狀態。」堪稱允當，並無牴觸前所說明立法者之意思，且農民
    健康保險制度係給付行政而非干涉行政（侵害行政），亦無人民基本權利受侵害
    、違反法律保留原則之情事，此一定義自可資適用。
五、其次，本件應審究者，係被保險人是否合於前述治療終止之要件？經查：
  (一)本件被保險人所罹患之傷病係，其於九十年八月二十三日住入台中榮民總醫院，
    至九十年九月六日仍尚未出院，殘廢部位為胰臟，殘廢詳況則為意識狀態：正常
    ，四肢肌力均為四分，呼吸狀態：正常，行動能力：需他人操控輪椅代步，勞動
    能力：無法從事任何工作，攝食狀態：需人餵食，臥床狀態：常需臥床，大、小
    便情形及沐浴更衣：均需人扶助，除流質食物外不能攝取或嚥下，此固有前揭殘
    廢診斷書可參，惟自該診斷書於治療經過欄記載「病人自九十年八月二十三日因
    腹痛至急診，八月二十五日轉病房，：：：目前仍住院治療中。」等情以觀，被
    保險人並無治療終止之可言，且其至九十年十月十一日死亡，其間不足二個月，
    其症狀係在持續惡化之中。
  (二)且原告復未主張並舉證被保險人另曾於其他醫院接受治療且在一年以上，是被保
    險人亦不符農民健康保險條例第三十六條第二項所稱永不能復原得比照辦理之要
    件。
六、綜上所述，本件被保險人所罹患之胰臟癌併肝臟轉移，治療尚未終止旋即死亡，
    並無前述身體成殘後，因農業勞動能力之減損致收入減少，而另須以殘廢給付加
    以照顧之情事，且農民健康保險給付亦無單純以特定疾病為保險事故者，是原告
    之主張，並無可採，原處分認事用法，並無違誤，爭議審定及訴願決定，遞予維
    持，亦無不合，原告訴請如聲明所示，於法無據，應予駁回。本件事證明確，兩
    造其餘陳述於判決結果不生影響者，不予一一論述，併予敘明。
據上論結，本件原告之訴為無理由，爰依行政訴訟法第九十八條第三項前段、第一百
零四條、第二百十八條、第八十五條第二項、第三百八十五條第一項前段，判決如主
中　　華　　民　　國　　九十三　　　年　　　三　　　　月　　　十　　　　日
                 臺 北 高 等 行 政 法 院   第 四 庭
                                審 判 長 法  官　王　立　杰
                                         法  官　黃　本　仁
                                         法  官　王　碧　芳
右為正本係照原本做成。
如不服本判決，應於送達後二十日內，向本院提出上訴狀並表明上訴理由，如於本判
決宣示後送達前提起上訴者，應於判決送達後二十日內補提上訴理由書（須按他造人
數附繕本）。
中　　　華　　　民　　　國　　九十三　　年　　　三　　　月　　　十　　　日
                                  法院書記官 鄭 聚 恩
